【裁判字號】    99,上易,291
【裁判日期】    990817
【裁判案由】    遷讓房屋等
【裁判全文】
臺灣高等法院民事判決                 99年度上易字第291號
上  訴  人  乙○
            甲○
被上 訴 人  臺灣臺北地方法院
法定代理人  丙○○
訴訟代理人  戊○○
            丁○○
上列當事人間遷讓房屋等事件，上訴人對於中華民國99年1月27
日臺灣臺北地方法院98年度訴字第1289號第一審判決提起上訴，
本院於99年8月3日言詞辯論終結，判決如下：
    主      文
原判決關於命上訴人自民國九十八年十二月十七日起至返還房屋
之日止，按月給付超過新臺幣壹萬肆仟貳佰陸拾柒元部分，及該
部分假執行之宣告，均廢棄。
上開廢棄部分，被上訴人在第一審之訴及其假執行之聲請均駁回
。
其餘上訴駁回。
第二審訴訟費用由上訴人負擔。
    事實及理由
一、被上訴人法定代理人原為楊隆順，業已變更為丙○○，其具
    狀聲明承受訴訟（本院卷第64頁），核無不合，應予准許。
二、上訴人經合法通知，均未於言詞辯論期日到場，核無民事訴
    訟法第386條各款所列情形，爰依被上訴人之聲請，由其一
    造辯論而為判決。
三、按訴訟中有犯罪嫌牽涉其裁判者，法院得在刑事訴訟終結前
    以裁定停止訴訟程序，民事訴訟法第183條定有明文。所謂
    訴訟中有犯罪嫌疑牽涉其裁判，係指在民事訴訟繫屬中，
    當事人或第三人涉有犯罪嫌疑，足以影響民事訴訟之裁判，
    非俟刑事訴訟解決，民事法院即無從或難於判斷者而言，例
    如當事人或第三人於民事訴訟繫屬中涉有偽造文書、證人偽
    證、鑑定人為不實之鑑定等罪嫌，始足當之(最高法院79年
    度台抗字第218號判例意旨參照)。又法院有命停止其訴訟程
    序與否之裁量權，訴訟中有犯罪嫌疑牽涉其裁判時，法院斟
    酌情形，如認為以不停止訴訟程序為適當，自得不命停止（
    最高法院29年抗字第1號、38年台上字第193號判例意旨亦可
    資參照）。本件上訴人乙○以原審承審法官因本件涉有刑法
    第213條、第339條第1項及128條罪嫌，業經其提起刑事自訴
    為由，聲請裁定停止本件訴訟程序云云，並提出刑事庭傳票
    、自訴狀影本(本院卷第43、52至53頁)為證。惟查，乙○所
    指述原審承審法官違法受理本事件，判決其應遷讓房屋及給
    付不當得利等犯罪嫌疑，亦為其本件之上訴理由，本院得加
    以審理，無待乎上開刑事案件確定即得判斷，揆諸上開說明
    ，本件並無裁定停止訴訟程序之必要，合先敘明。
四、被上訴人主張：坐落臺北市○○區○○段3小段146地號土地
    上建號918號即門牌號碼為臺北市○○○路○段92巷18弄3號2
    樓房屋（下稱系爭房屋），被上訴人前配予乙○居住，嗣乙
    ○於民國60年6月21日奉調本院任職，依司法院及所屬各機
    關宿舍管理要點第5條規定及民法第470條第1項規定，乙○
    於調離被上訴人時，其借用目的完畢，使用借貸關係業已消
    滅，乙○應將系爭房屋交還被上訴人，惟經被上訴人函催遷
    讓系爭房屋，未獲置理，現仍與其親屬即上訴人甲○及原審
    被告趙雲章繼續占用中，顯屬無權占有；又上訴人無權占有
    系爭房屋，受有相當於租金之不當得利，致被上訴人受有無
    法使用之損害。爰依民法第767條、第184條第1項前段、第
    185 條、第179條規定，請求上訴人返還系爭房屋及自起訴
    狀繕本送達翌日起至返還上開房屋日止，按月給相當於租金
    之利益及損害賠償金新臺幣(下同)2萬3,778元等語。原審判
    決上訴人及趙雲章應將系爭房屋遷讓返還予被上訴人，並自
    98年12月17日起至返還系爭房屋日止，按月給付被上訴人1
    萬7,679元，並駁回被上訴人其餘之訴。上訴人不服，提起
    上訴。被上訴人於本院答辯聲明：上訴駁回。(本件經原審
    臺北簡易庭判決乙○與趙雲章應遷讓系爭房屋及自96年8月
    18日起至返還系爭房屋日起，按月給付1萬4,267元，並駁回
    被上訴人其餘之訴，乙○與趙雲章就其敗訴部分不服提起上
    訴，被上訴人就其敗訴部分，未聲明不服，業已確定，嗣經
    原審合議庭就上開所命給付部分為廢棄發回判決，原審改以
    通常程序為上開判決，但仍無礙被上訴人對乙○超過1萬4,2
    67元部分之請求，業已敗訴確定；另原審依通常程序審理判
    決駁回被上訴人依民法第184條第1項前段、第185條規定為
    請求之部分，及趙雲章就其敗訴部分，均未聲明不服，該部
    分亦均告已確定。）
五、上訴人均未於言詞辯論期日到場，甲○亦未提出書狀為何陳
    述，乙○則以書狀陳述略以：本件不屬原審管轄，且未徵收
    第一審裁判費，又係發回更審再行上訴之事件，原審再命上
    訴人繳納第二審裁判費，而本件已經原審97年度簡上字第40
    4號判決發回原審，係就已起訴之事件，於訴訟繫屬中更行
    起訴，再被上訴人之訴訟代理人於原審未提出委任狀，不生
    言詞辯期日到場之效果，兩造均遲誤言詞辯論期日，應視為
    撤回起訴，原審依被上訴人之聲請為一造辯論判決，復未將
    訴狀繕本送達於上訴人，且被上訴人未聲請假執行，卻為假
    執行之宣告，明知被上訴人未於言詞辯論期日到場，判決書
    卻記載依被上訴人之聲請為一造辯論判決等情，均屬違背法
    律；系爭房屋為國有，被上訴人主張系爭房屋為其所有，應
    負舉證之責；乙○符合司法院及所屬各機關宿舍管理要點第
    6點之規定，得續住至宿舍處理時為止，於宿舍處理前，被
    上訴人無遷讓返還請求權，且非無法律上之原因而受利益，
    被上訴人無不當得利請求權；甲○因供職於被上訴人而分配
    住用系爭房屋，並未發給房屋津貼，並非無權占有等語，資
    為抗辯。甲○上訴聲明：(一)原判決廢棄；(二)被上訴人在第一
    審之訴駁回。乙○上訴聲明：(一)原判決關於命上訴人給付部
    分廢棄。
六、查被上訴人主張乙○任職於被上訴人時，配住系爭房屋，嗣
    於60年6月21日乙○調任本院任職，乙○及其子甲○現仍占
    用系爭房屋之事實，業據其提出離職報告單、調查宿舍報告
    表、宿舍清查紀錄(原審北簡字卷第6、9至11頁)為證，並為
    上訴人所不爭執，應堪信為真。
七、被上訴人主張上訴人無權占用系爭房屋，應遷讓返還等情，
    惟為乙○所否認，並以前開情詞置辯，經查：
  (一)乙○抗辯原審訴訟瑕疵部分：
  1.按地方法院獨任法官將應適用通常訴訟程序之事件，誤為簡
    易訴訟事件，依簡易程序而為第一審判決者，當事人於訴訟
    進行中已行使責問權，而對之提起上訴，第二審法院即地方
    法院合議庭得準用民事訴訟法第451條第1項規定，為發回之
    判決(最高法院79年度第4次民事庭會議(二)、81年台上字第13
    10號判例意旨參照）。又上開事件經廢棄發回後，即應循行
    政程序改分普通案件審理，至於由簡易庭或民事庭審理，此
    為法院內之事務分配問題，並非管轄權有無之問題。本件被
    上訴人起訴時，原審由臺北簡易庭適用簡易訴訟程序審理，
    乙○於該事件行使責問權，抗辯應先核定本件訴標的價額，
    以定其應適用之訴訟程序，但臺北簡易庭仍依簡易訴訟程序
    而為審理判決，乙○及趙雲章就其敗訴部分不服，提起上訴
    ，經原審合議庭審理後，認本件應適用通常訴訟程序，而將
    乙○及趙雲章敗訴部分之判決廢棄發回，發回後由簡易庭法
    官批示將本件送由民事庭分為本案，改以通常訴訟程序審理
    ，有原審臺北簡易庭97北簡字第11161號、97簡上404號及98
    訴1289號案卷可稽，乙○辯稱本件不屬原審管轄，原判決違
    反民事訴訟法第249條第1項第2款之規定云云，尚非可採。
    又本件即為原審97年度簡上字第404號廢棄發回之事件，自
    無於訴訟繫屬中更行起訴之問題，乙○辯稱原判決違反同法
    第249條第1項第7款之規定云云，亦不足採。
  2.次按當事人在第一審起訴，應繳納之裁判費未經繳納或繳不
    足額，第一審法院為本案判決者，訴訟程序固非無瑕疵，惟
    此項訴訟要件之欠缺，第二審法院儘可定期命其補正，一經
    補正，訴訟程序之瑕疵即行除去(最高法院22年上字第90號
    判例意旨參照)。又代理權有欠缺之訴訟代理人，在下級審
    所為之訴訟行為，經當事人本人在上級審承認者，溯及於行
    為時發生效力(最高法院28年上字第1131號判例意旨參照)。
    本件被上訴人起訴時，裁判費繳納不足，雖原審未命被上訴
    人補繳不足之裁判費，然經本院通知後，被上訴人已補繳差
    額7,590元，有其繳費收據在卷可稽(本院卷第38頁)；再本
    件經原審97年度簡上字第404號判決發回後，於原審被上訴
    人已補正委任丁○○、戊○○為訴訟代理人之委任書，嗣被
    上訴人又於本院具狀追認上開二代理人之代理權，有其99年
    5月24日陳報狀在卷可查(本院卷第55頁)。從而，揆諸上開
    說明，原審未命被上訴人繳足裁判費及被上訴人未提出委任
    書之瑕疵，皆已補正，乙○仍執原判決有上開違背法律之情
    形云云，即非可採。至於乙○抗辯其不應再繳納二審裁判費
    云云，查其對於原審97年度北簡字第11161號判決提起上訴
    時，固已繳納裁判費1,995元，於本件上訴時應扣除該部分
    之金額，原審未扣除而命其繳納1萬3,380元，固有未合，惟
    此屬溢繳裁判費之問題，得依民事訴訟法第77條之26規定聲
    請返還，併予敘明。
  3.乙○又辯稱本件訴狀，原審未送達於上訴人云云。然查，本
    件起訴狀，就乙○部分，原審於96年8月17日送達系爭房屋
    址，因未獲晤當事人或同居人等，而寄存於轄區之警察機關
    即臺北市政府警察局大安分局和平東路派出所，有送達證書
    附於97年度北簡字第11161號案卷可按(該案卷第19頁)，就
    追加甲○為被告之追加起訴狀，原審於98年12月16日送達於
    上訴人二人系爭房屋址，由乙○親收，亦有送達證書附於原
    審98年度訴字第1289號卷可考(該案卷第38、40頁)，又原審
    上開二案件，字別及案號雖有不同，但係同一件案件，已如
    前述，是乙○上開所辯，尚無足採。乙○另辯稱被上訴人於
    原審並未聲請假執行之宣告云云。惟被上訴人於原審99年1
    月6日當庭聲請願供擔保請准宣告假執行，有該期日之言詞
    辯論筆錄在卷可憑(原審訴字卷第42頁)，乙○上開所辯，亦
    無足採。
  (二)被上訴人請求遷讓房屋部分：
  1.按所有人對於無權占有或侵奪其所有物者，得請求返還之，
    民法第767條定有明文。而國有財產撥給各地國家機關使用
    者，名義上雖仍為國有，實際上即為使用機關行使所有人之
    權利，故實務上對於是類財產，向准由管領機關起訴，代國
    家主張所有權人之權利（最高法院51年台上字第2680號判例
    ）。本件被上訴人主張系爭房屋為國有，其為管理機關乙節
    ，業據其提出系爭房屋之建物登記簿謄本在卷足稽(原審訴
    字卷第43頁)，按諸上開說明，其自得提起本件訴訟，代國
    家主張所有權人之權利，是乙○辯稱被上訴人非系爭房屋之
    所有權人，不得為本件之請求云云，並不足採。
  2.次按借用人應於契約所定期限屆滿時，返還借用物；未定期
    限者，應於依借貸之目的使用完畢時返還之；但經過相當時
    期，可推定借用人已使用完畢者，貸與人亦得為返還之請求
    ，民法第470條第1項著有明文。因任職關係獲准配住宿舍，
    其性質為使用借貸，目的在使任職者安心盡其職責，是倘借
    用人離職或其他原因喪失其與所屬機關之任職關係，當然應
    認依借貸之目的，已使用完畢，配住機關自得請求返還(最
    高法院44年台上字第802號、91年台上字第1926號判例意旨
    參照)。又宿舍借用期間，以借用人任職各該機關期間為限
    ，借用人調職、離職、退休或資遣時，應在三個月內遷出；
    前項調職人員在相隸屬機關及其相互間調任，因業務需要，
    經新任職機關協商原任職機關，訂立契約書或書立借據相互
    借用者，始不在此限，司法院及所屬各機關宿舍管理要點第
    5條第2項前段、第3項分別定有明文（94年6月29日廢止之事
    務管理規則第249條第2、3項規定亦同），故司法院及其所
    屬機關宿舍之借用逾前開規定未於離職三個月內遷出或由新
    任機關協商續借，而借用人及其眷屬仍繼續占有使用宿舍者
    ，均屬無權占有。本件被上訴人主張乙○前因任職被上訴人
    之處而向被上訴人借用系爭房屋，嗣乙○於60年6月21日調
    任本院任職之事實，為上訴人所不爭執，業如前開六所述，
    按諸上開說明，被上訴人主張其與乙○之使用借貸關係已消
    滅，乙○與其子甲○占有系爭房屋，即無正當權源。
  3.乙○辯稱依司法院及所屬各機關宿舍管理要點第6點之規定
    ，其得續住至宿舍處理時為止云云。惟查，上開要點第6點
    固規定：「借用人係於民國72年4月29日事務管理規則修正
    前借用服務機關管理之眷屬宿舍（不含首長宿舍、單身宿舍
    ），於修正後退休，仍得續住至宿舍處理時為止。」然係指
    退休人員而言，不含退休以外之離職人員，本件乙○係於60
    年6月21日調派至本院任職，而離開被上訴人，自無依上開
    規定，續住被上訴人管理之系爭房屋至宿舍處理時為止，其
    上開所辯，自不足採。乙○又辯稱甲○因供職於被上訴人而
    分配住用系爭房屋，並未發給房屋津貼，並非無權占有云云
    ，並提出被上訴人收回款項通知單為證(本院卷第68頁反面
    )，惟為被上訴人所否認，觀諸上開收回款通知單所載之費
    別為薪俸，雖其上亦載無房屋津貼等字樣，但實不能證明甲
    ○亦配住系爭房屋，且乙○係以法官兼庭長之身分配住系爭
    房屋，而甲○於斯時之職務為書記官，被上訴人稱甲○亦不
    可能配住系爭房屋等語，衡情亦屬可信，是乙○上開所辯，
    亦非可採。
  4.此外，上訴人復未能提出其他證據，證明其二人為有權占有
    系爭房屋，被上訴人依所有物返還請求權，請求上訴人將系
    爭房屋遷讓返還予被上訴人，即屬有據。
八、按無法律上之原因而受利益，致他人受損害者，應返還其利
    益；雖有法律上之原因，而其後已不存在者，亦同，民法第
    179條定有明文。而無權占有他人土地或房屋，可能獲得相
    當於租金之利益為社會通常之觀念(最高法院61台上字第169
    5號判例意旨參照)。又按城市地方房屋之租金，以不超過土
    地及建築物申報總價年息10%為限，土地法第97條第1項定有
    明文；而土地法第97條規定之土地價額及建築物之價額，土
    地價額係指法定地價而言，法定地價係指申報地價，公有土
    地以公告地價為申報地價，建築物價額則依該管縣、市地政
    機關估定之價額，為土地法施行法第25條、平均地權條例施
    行細則第21條、土地法第148條分別定有明文。本件被上訴
    人主張上訴人無權占有系爭房屋，受有相當於租金之利益，
    致其受有無法利用系爭房屋之損害，上訴人應返還相當於法
    定租金之不當得利，按諸上開說明，應屬有據。查系爭房屋
    所在之地政機關即臺北市政府地政處無法估定其價額，有該
    處97年9月9日北市地二字第09732246100號函在卷足查(原審
    簡上字卷第19頁)，又系爭房屋被上訴人之列帳金額為12萬8
    ,266元，有其國有公用房屋建築及設備財產卡在卷可憑(原
    審北簡字卷第12頁)，該金額係依國有財產產籍管理作業要
    點第7點所估列，有財政部國有財產局97年9月23日台財局接
    字第0973000819號函在卷足考(原審簡上字卷第27頁)，被上
    訴人主張以其列帳金額12萬8,266元為計算法定租金之基準
    ，尚非不可採。又系爭房屋所坐落之臺北市○○區○○段三
    小段146地號土地，於起訴時之公告地價每平方公尺為7萬3,
    217元，有公告現值及公告地價查詢系統表在卷可按(原審北
    簡字卷第13頁)，惟系爭房屋坐落該土地之持分面積則未有
    登記及紀錄，查系爭房屋為4層樓建物之2樓，室內面積為89
    .33平方公尺，依非都市土地使用管制規則第9條第9款規定
    特定目的事業用地建蔽率不得超過60%，是以60%之建蔽率上
    限計算，系爭房屋應分擔之土地面積即為37.22平方公尺（
    即89.33平公方尺÷60%建蔽率÷4層=37.22平方公尺），則
    系爭房屋所占土地價額應為272萬5,137元(37.22X73,217=2,
    725,137，小數點以下四捨五入)，合計土地及建物之總價為
    285萬3,403元(128,266+2,725,137=2,853,403)。爰審酌系
    爭房屋為法院之眷舍，屬於公寓式建築，屋齡33年，居住品
    質不佳，但位於臺北市○○○路○段巷內，社區旁為郵政總
    局，標的週邊尚有不少老舊房舍，大多無人使用，位在市中
    心區域附近有東門市場、金華國小、新生國小、淡江大學城
    區部及政治大學企管中心等學校，並有金融機構、超市及醫
    療院所，生活機能良好，有上開鑑定報告足參，因認被告占
    用系爭房屋所受相當於租金之利益，依前述房屋以及土地價
    額總價之年息6%計算為適當，依此計算，被上訴人每月得請
    求之不當得利金額為1萬4,267元(計算式：2,853,403x6% ÷
    12 =14,267)。從而，被上訴人請求上訴人自起訴狀繕本送
    達翌日起至返還系爭房屋之日起，按月給付相當於租金之不
    當得利，於上開範圍內，亦屬有據，逾上開範圍之請求，則
    為無理由。
九、綜上所述，被上訴人主張無權占有系爭房屋為可採，上訴人
    所辯原判決違背法律及有權占有系爭房屋，均無可取。從而
    ，被上訴人本於所有物返還請求權，請求上訴人遷讓返還系
    爭房屋，及依不當得利法律關係，請求上訴人自起訴狀繕本
    送達翌日（乙○部分為96年8月28日，甲○為98年12月17日)
    起至返還系爭房屋之日止，按月給付1萬4,267元之範圍內，
    係屬有據，應予准許，逾此範圍之請求，則為無理由，應予
    駁回；又就上開應准許部分，被上訴人聲請願供擔保宣告假
    執行，亦無不合，應准許之，至於被上訴人敗訴部分，其假
    執行之聲請失所附麗，應併予駁回。原審就超過上開應准許
    部分，為上訴人敗訴之判決，並為假執行之宣告，自有未合
    。上訴意旨就此部分指摘原判決不當，求予廢棄改判，為有
    理由，爰由本院改判如主文第2項所示。至於上開應准許部
    分，原審判命上訴人給付，並為假執行之宣告，核無違誤，
    上訴意旨，就此部分，仍執陳詞，指摘原判決不當，求予廢
    棄，為無理由，應駁回其上訴。另本件被上訴人敗訴部分為
    附帶請求，依民事訴訟法第77條之2第2項規定，不併算其訴
    訟標的價額，因此本院雖為該部分被上訴人敗訴之判決，仍
    認訴訟費用應由上訴人負擔。至於原判決，將起訴狀繕本送
    達乙○之翌日，誤載為98年12月17日部分，為原判決誤寫之
    問題，被上訴人自得聲請原審或由原審依職權更正之，併予
    敘明。
十、本件事證已明，兩造其餘攻擊防禦方法及未經援用之證據，
    經審酌後，均無礙前述之認定，爰不予一一論述，附此敘明
    。
十一、據上論結，本件上訴為無理由。依民事訴訟法第449條第1
    項、第78條、第463條、第385條第1項前段，判決如主文。
中    華    民    國    99    年    8     月    17    日
                    民事第11庭
                        審判長法  官  鄭雅萍
                              法  官  詹文馨
                              法  官  劉坤典
正本係照原本作成。
不得上訴。
中    華    民    國    99    年    8     月    17    日
                              書記官  劉育妃

司法院資訊處製作；財團法人民間司法改革基金會備份。
